【裁判字號】    98,交上易,1633
【裁判日期】    981217
【裁判案由】    過失傷害
【裁判全文】
臺灣高等法院臺中分院刑事判決      98年度交上易字第1633號
上  訴  人
即  被  告  乙○○
上列上訴人因過失傷害案件，不服臺灣苗栗地方法院98年度交易
字第56號，中華民國98年8月27日第一審判決（起訴案號：臺灣
苗栗地方法院檢察署97年度調偵字第201號），提起上訴，本院
判決如下：
    主  文
原判決撤銷。
乙○○犯過失傷害罪，處拘役伍拾日，如易科罰金，以新臺幣壹
仟元折算壹日。緩刑貳年。
    事  實
一、乙○○於民國97年7月7日上午10時35分許，駕駛LY-4145號
    自用小客車，沿苗栗縣三義鄉廣盛村河川加蓋廣場未劃分向
    線之停車場車道北向行駛，至同村復興路31號前，暫時停車
    尋找停車位，於發現適當之停車位後，欲起駛左轉進入停車
    格時，明知汽車起駛前，應注意前後左右有無障礙或車輛行
    人，並應讓行進中之車輛、行人優先通行，當時並無不能注
    意之情形，於暫停後，起駛前未注意前後來車，即貿然起駛
    左轉，適無重型機車駕駛執照之甲○○，騎乘KFC-213號之
    重型機車行駛於乙○○車輛同向後方，未注意車前狀況，亦
    未注意靠右行駛，貿然將機車偏左行駛，欲從乙○○小客車
    左方超越前行，為暫停甫起駛轉彎中之乙○○車輛撞擊機車
    右側車身近中央部位，致甲○○人車倒地，受有頭部外傷併
    腦震盪、下背部肌腱炎等傷害。乙○○於肇事後犯罪未被有
    偵查權之公務員或機關發覺前，向據報後到場處理本件交通
    事故之警員徐政慶坦承犯行，進而接受裁判。
二、案經甲○○訴由苗栗縣警察局苗栗分局報告臺灣苗栗地方法
    院檢察署檢察官偵查起訴。
    理  由
一、證據能力部分：
(一)、按被告以外之人於審判外之陳述，雖不符刑事訴訟法第159
    條之1至之4等4條之規定，而經當事人於審判程序同意作為
    證據，法院審酌該言詞陳述或書面陳述作成時之情況，認為
    適當者，亦得為證據；當事人、代理人或辯護人於法院調查
    證據時，知有刑事訴訟法第159條第1項不得為證據之情形，
    而未於言詞辯論終結前聲明異議者，視為有前項之同意，同
    法第159條之5定有明文。本案所引用之供述證據，其性質屬
    證人於審判外的陳述，而為傳聞證據，且查無符合刑事訴訟
    法第159條之1至之4等前4條之情形者，原雖無證據能力，然
    上開供述證據內容，業經原審法院審理時予以提示並告以要
    旨，且經檢察官及上訴人即被告乙○○（下稱被告）。當事
    人已知上述供述證據乃傳聞證據，且均未於言詞辯論終結前
    ，對該內容異議（見原審卷98年6月25日準備程序筆錄第2頁
    、98年7月30日審判筆錄第2至3頁），依上開規定，已擬制
    同意其有證據能力，原審法院審酌上開供述證據作成時，並
    無人情施壓或干擾，亦無不當取供之情形，認為以之作為本
    案之證據亦屬適當，而有證據能力。至上開供述證據之證明
    力如何，是否與事實相符，由法院依職權判斷。
(二)、除法律另有規定外，實施刑事訴訟程序之公務員因違背法定
    程序取得之證據，其有無證據能力之認定，應審酌人權保障
    及公共利益之均衡維護，刑事訴訟法第158之4定有明文。惟
    本案所引用之非供述證據，並無證據證明係實施刑事訴訟程
    序之公務員違背法定程序所取得，自應認均具有證據能力。
二、被告乙○○否認有過失傷害犯行，辯稱：「我進入停車格的
    時候，我慢慢的開，因為我要找停車格，我有注意且當時車
    子是靜止，我要動車子的時候，我就聽到碰的一聲，看到告
    訴人的機車倒地，我就下車扶告訴人報警，我已經盡到我應
    該做，且應該注意的事，告訴人是逆向行駛進來停車場的，
    告訴人有過失。」云云。
三、惟查：
(一)、被告乙○○於97年9月19日警詢陳稱：我從三義國中出發開
    車，打左轉方向燈至三義鄉廣盛村河川加蓋停車場欲停車，
    因此以龜速緩慢行駛尋找停車位，當找到停車位時，打左轉
    方向燈仔細察看，後視鏡並無來車、來人，欲進入停車格時
    ，突然甲○○從我左側超車疾駛，聽到碰撞聲音，趕緊停車
    熄火瞭解狀況，並請在地住家叫救護車及報警等語（見偵字
    第5003號卷第8至9頁、第29頁）。於原審法院院準備程序中
    陳稱承認有過失傷害，但這是雙方都有疏失所造成的車禍事
    件等語（見原審卷98年5月14日準備程序筆錄第2頁）。於本
    院供稱：「我進入停車格的時候，我慢慢的開，因為我要找
    停車格，我有注意且當時車子是靜止，我要動車子的時候，
    我就聽到碰的一聲，看到告訴人的機車倒地，我就下車扶告
    訴人報警，…。」等語（見本院卷第62頁）。被告承認於停
    車場車道行駛，靜止車輛（即暫時停車）尋找停車位，確定
    其欲停車之位置後，起動其小客車時，即與告訴人機車發生
    撞擊。
(二)、證人即告訴人甲○○證稱：肇事前我從三義鄉○○路住處出
    發，當時我要到銅鑼鄉公司，行駛的道路為河川加蓋廣場車
    道往北行駛，行經發生時地，我騎乘KFC-213號重機車向前
    直行，遭乙○○所駕駛要左轉停入停車格時之LY-4145號自
    小客車自側面碰撞。我沒有看到乙○○的車等語（見同上偵
    卷第12至13頁、第15至18頁、第28頁）。甲○○陳稱其與被
    告之小客車碰撞，未事先看到被告小客車。
(三)、參酌警製道路交通事故現場圖、道路交通事故調查報告表（
    (一)、(二)、現場照片、大千醫院診斷證明書（同上偵卷第20至
    22頁、第24頁、第18-1、18-2頁）所示，可知車禍發生地點
    係未劃分向線之無號誌路段，兩旁均是劃有停車位之停車場
    車道。再衡諸告訴人甲○○的證詞及被告乙○○的陳述，足
    認被告乙○○駕駛LY-4145號自用小客車，沿三義鄉廣盛村
    河川加蓋廣場車道北向行駛，至肇事地點停車尋找停車位，
    於找得其停車位後，起駛左轉彎欲進入停車格內時，適告訴
    人甲○○騎乘KFC- 213號重機車，行駛於被告乙○○車輛同
    向後方，欲由被告小客車左方超越，被告小客車左前方撞擊
    告訴人甲○○機車的右側中央部位，致告訴人甲○○人車倒
    地，受有頭部外傷併腦震盪、下背部肌腱炎等傷害之事實。
(四)、按行車前應顯示方向燈，注意前後左右有無障礙或車輛行人
    ，並應讓行進中之車輛、行人優先通行，道路交通安全規則
    第89條第1項第6款定有明文。本件被告駕駛小客車在停車場
    車道暫停尋找停車位，起駛欲左轉進入停車格內時，未讓同
    向已駛近、欲自被告小客車左側超越、行進中之告訴人機車
    優先通過，即貿然起駛左轉，致被告小客車左前角撞及告訴
    人機車右側中間，告訴人因而人車倒地受傷。事發時，路面
    無坑洞、視線清楚、天氣良好等情，亦有道路交通事故調查
    報告表、現場照片等附卷可憑。是被告並無不能注意之情事
    ，被告若能於起駛左轉前，注意行進中之告訴人機車，依規
    定讓告訴人機車先行，則可避免本件車禍之發生。本件車禍
    之發生，顯係被告就其應注意，並能注意之事項，未注意所
    肇致。告訴人因本件車禍而受有上開傷害，被告之過失行為
    與告訴人所受之傷害有相當因果關係，被告應依法負過失傷
    害罪責。又汽車在未劃分向線或分向限制線之道路，應靠右
    行駛。但遇有特殊情況必須行駛左側道路時，除應減速外，
    並注意前方來車及行人，同規則第95條第1項亦定有明文。
    告訴人在停車場車道行駛機車，發現前方停車之被告小客車
    時，應注意靠右行駛，欲超越被告小客車，而偏向道路左側
    行時，亦應注意減速，注意前方來車。竟未靠右減速行駛，
    注意來車，貿然偏左欲自被告小客車左方超越，而為被告之
    小客車左前角撞及其機車右側。告訴人就本件車禍之發生，
    亦與有過失，但不影響被告過失罪責之成立，只能做為量刑
    之參考。
(五)、被告乙○○否認有過失傷害犯行，辯稱：其已盡到應該做，
    且應該注意的事云云，並非有據。
(六)、本件經臺灣省竹苗區車輛行車事故鑑定委員會、臺灣省車輛
    行車事故覆議鑑定委員會鑑定，認被告乙○○駕駛自小客車
    ，左轉彎欲進入停車格，未讓左側直行車先行，為肇事主因
    。路權歸屬之法律依據，為道路交通安全規則第102條第1項
    第7款例，此有臺灣省竹苗區車輛行車事故鑑定委員會98年2
    月11日竹苗鑑字第970851號鑑定意見書1份、臺灣省車輛行
    車事故覆議鑑定委員會98年4月7日覆議字第098620 1191號
    函在卷可稽（見調偵卷第4至7頁、第17頁）。查上開規則第
    102條第1項規定：「汽車行駛至交岔路口，其行進、轉彎，
    應依下列規定：…」是上開規定只能適用於交岔路口行車時
    之依據，若非交岔路口，不能遽引上開規定，做為判斷路權
    及過失責任之標準。本件肇事現場為未劃分向線之停車場車
    道，並非交岔路口。行車事故鑑定委員會、覆議鑑定委員會
    依上開規則做為判斷路權之依據，為依不正確之前提事實所
    為之判斷，其鑑定意見為本院所不採。檢察官起訴書及原審
    均依據上開鑑定意見，認被告為轉彎車，應注意讓直行之告
    訴人機車先行，判斷被告之過失責任，均有誤會。
四、被告乙○○所為，係犯刑法第284條第1項前段之過失傷害罪
    。又被告於肇事後犯罪未被有偵查權之公務員或機關發覺前
    ，向警員徐政慶坦承犯行，進而接受裁判等事實，此有警員
    98年5月21日職務報告書1份在卷可資佐證（見原審卷第22頁
    ），應依刑法第62條自首之規定減輕其刑。
五、原審判決認被告犯行事證明確，對之論處罪犯，固非無見。
    但肇事現場並非交岔路口，原審認被告汽車即機車行駛至交
    岔路口，轉彎車未讓直行車先行，依道路交通安全規則第
    102條第1項第7款規定，認被告有過失，原審判決認事用法
    ，均有失誤。被告上訴意旨略以：行車事故鑑定委員會鑑定
    意見書，肇事分析：「…自小客車左前方撞擊甲○○騎乘機
    車的右側中央部位…。」據遺留物撞擊後留在上訴人自小客
    車左車輪鐵圈，這樣的裁定無法成立。當時情況是告訴人甲
    ○○機車在自小客車左後方行駛，並無併排情形。甲○○未
    注意車前狀況，與前車保持安全距離，直行車未禮讓右前方
    已左轉車先行，未注意他車行車動態範圍內，不及煞車，顯
    有超速之情形。又撞擊後遺留物在上訴人小客車左車輪圈，
    可判定甲○○騎乘機車未減速慢行，應注意又未注意他車行
    車動態範圍內，不及煞車，且有超速之情形，撞上上訴人自
    小客車左車輪鐵圈位置。上訴人自小客車依正常行駛，已注
    意無預見情況下，對車禍無反應時間，應無肇事因素。鑑定
    意見判定上訴人應讓能讓而未讓左側直行車先行…，為肇事
    主因，鑑定書報告認欠周詳。道路交通安全規則第102條第1
    項第7款規定；汽車行駛至交岔路口，其行進、轉彎之轉彎
    車應讓直行車先行，指行駛在交岔路口時適用。本案肇事地
    點，是河川加蓋廣場車道停車場，未劃分向線之無號誌路段
    ，車道兩旁均是停車場之車道，並非交岔路口。依交通事故
    現場圖顯示，自小客車轉彎已達車道路面寬至少三分之一以
    上，依同方向同車道，前若優先，後者應注意車前狀況或與
    前車保持安全距離，直先應禮讓右前方已左轉車先行。原審
    法院判決理由謂：「被告乙○○於準備程序中陳稱承認有過
    失傷害…。」上訴人並不是承認有過失傷害之犯，是質疑事
    實之認定究意為何？自發生事端起，上訴人從沒規避應負道
    義上責，包括報警處理，叫救護車，至醫院探視告訴人傷勢
    。本案告訴人車禍受傷，非上訴人有不法因素所致等語。被
    告上訴非全無理由，應由本院將原審判決撤銷改判。爰審酌
    被告駕駛自用小客車，停車尋找停車位，起動欲左轉進入停
    車格時，疏未注意讓行進中之車輛先行，貿然起駛左轉欲進
    入停車格，撞擊被害人所駕駛機車，致被害人甲○○人車倒
    地受傷之過失程度；告訴人與有過失及所受之傷害程度，迄
    今尚未與告訴人達成和解等一切情狀，量處如主文所示之刑
    ，並諭知易科罰金之折算標準。又被告前未曾受有期徒刑以
    上刑之宣告，本件係偶發過失犯，經此刑之宣告後，應知警
    惕而無再犯之虞，本院因認暫不執行其刑為當，予以宣告緩
    刑，用啟自新。
據上論斷，應依刑事訴訟法第369條第1項前段、第364條、第299
條第1項前段，刑法第284條第1項前段、第62條、第41條第1項前
段、第74條第1項第1款，刑法施行法第1條之1，判決如主文。
本案經檢察官丙○○到庭執行職務。
中    華    民    國    98    年    12    月    17    日
            刑事第五庭    審判長法  官  趙  春  碧
                                法  官  何  秀  燕
                                法  官  林  宜  民
以上正本證明與原本無異。
不得上訴。
                                書記官  陳  文  琴
中    華    民    國    98    年    12    月    17    日
附錄：
中華民國刑法第284條
（過失傷害罪）
因過失傷害人者，處 6 月以下有期徒刑、拘役或 5 百元以下罰
金，致重傷者，處1 年以下有期徒刑、拘役或5 百元以下罰金。
從事業務之人，因業務上之過失傷害人者，處 1 年以下有期徒刑
、拘役或1 千元以下罰金，致重傷者，處 3 年以下有期徒刑、
拘役或2 千元以下罰金。


司法院資訊處製作；財團法人民間司法改革基金會備份。
